臺灣高等法院臺南分院刑事判決　　　　　　 九十三年度上更(一)字第二一三號 Ｃ
　　　上　訴　人
　　　即　被　告　甲　○　○
右上訴人因偽造文書等案件，不服臺灣臺南地方法院八十九年度訴字第一二二九號中
華民國九十年四月十七日第一審判決（起訴案號：臺灣臺南地方法院檢察署八十九年
度偵字第三一０六號），提起上訴，判決後由最高法院第一次發回更審，本院判決如
左：
      主      文
原判決撤銷。
甲○○共同連續行使偽造私文書，足以生損害於他人，處有期徒刑貳年。扣案如附表
一所示支票背面上「顏月枝」之署押拾貳枚、「王承平」署押拾壹枚、「沈金山」之
署押陸枚均沒收之。
丙○○共同連續行使偽造私文書，足以生損害於他人，處有期徒刑壹年陸月。扣案如
附表一所示支票背面上「顏月枝」之署押拾貳枚，「王承平」署押拾壹枚、「沈金山
」之署押陸枚均沒收之。
      事      實
一、甲○○與丙○○係夫妻，共同在臺南縣新營市經營鵝肉販售業務，二人於民國（
    下同）八十六年間經由甲○○之妹介紹而認識乙○○，並以經營商業需要資金為
    由，陸續以甲○○、黃敏如等人所簽發之支票，向乙○○調借現金。嗣於八十八
    年六月間，甲○○與丙○○明知其等財產將受查封，已無資力，仍向乙○○借錢
    週轉，乙○○要求甲○○、丙○○所提供擔保之支票需經他人背書以增加債信，
    方願貸借金錢。甲○○與丙○○因需資金，竟共同基於意圖為自己不法所有，而
    有偽造及行使偽造私文書之概括犯意連絡，由甲○○與丙○○共同向乙○○表示
    其經營業務狀況良好，仍需資金擴充規模，並由丙○○自八十八年六月十五日起
    至八十八年八月十五日止，在其臺南縣新營市○○路三二三號住處，於附表一、
    二所示之「支票一覽表」上，向乙○○詐借新台幣（下同）三百六十五萬四千八
    百元，並於附表一之二十一張支票，連續偽造「沈金山」、「王承平」及「顏月
    枝」之署押共計二十九枚（即偽造「顏月枝」之署押拾貳枚、「王承平」署押拾
    壹枚、「沈金山」之署押陸枚），而為偽造以前開三人為名義人背書之私文書，
    復由甲○○與丙○○以將附表所示支票交予乙○○之方式而為行使前開偽造私文
    書，足以生損害於前揭三人，並致使乙○○誤以甲○○與丙○○經濟狀況仍然良
    好，且提供票據亦有他人背書保證，出借金錢應無問題，致陷於錯誤而先後交付
    如附表一及附表二所示之支票借款三百六十五萬四千八百元予甲○○及丙○○。
    嗣因前開支票陸續退票後，經乙○○查訪後，始知上情。
二、案經乙○○訴由臺灣臺南地方法院檢察署檢察官偵查起訴。
      理      由
一、被告甲○○、丙○○於本院更(一)審時經合法傳喚，無正當理由未到庭，惟訊之上
    訴人即被告甲○○於本院上訴審審理時固坦承曾向告訴人乙○○借用前開款項等
    情；上訴人即被告丙○○於偵審中坦承偽造前揭署押及私文書等情，然均矢口否
    認涉有前開偽造文書及詐欺罪嫌，被告二人均辯稱：告訴人係被告甲○○妹妹朋
    友，以借款予他人收取利息為生，告訴人知悉被告等因營業需要，時常需要現金
    週轉，方透過甲○○妹妹介紹，長期借款供被告週轉，被告為擔保借款，於八十
    六年九月六日即提供所有坐落新營市○○段一四六之三一號土地設定抵押與告訴
    人，為借款擔保，嗣被告二人業務繁忙，關於工廠貨品製造運送等業務由甲○○
    負責，金錢往來、款項支付收取等財務狀況，則由丙○○處理，甲○○並不過問
    ，故關於本案告訴人借款事宜，均由丙○○自行依工廠實際需要向告訴人接洽，
    甲○○並未參與，此由支票背書均為丙○○字跡可以證明，甲○○係事後才知有
    偽造背書等情事，而當初借貸之際，資力狀況良好，並無詐欺告訴人之意云云。
二、經查：
  (一)上開如附表一所示之二十一張支票，連續偽造「沈金山」、「王承平」及「顏月
    枝」之署押共計二十九枚，復持交予乙○○之方式而為行使等事實，業據被告丙○○分別於偵查、原審、本院前審自白：支票上「顏月枝」之簽名係伊簽的，而
    支票背書上「王承平」、「沈金山」之簽名也是伊簽的，在八十九年間因為伊房
    子被查封，所以告訴人要求支票要背書，伊才自己背書等語綦詳（詳偵查卷第八
    四、一０五、一六五頁背面、原審卷第四五頁，本院前審卷第二五、第七五、一
    ０一、一０四頁），核與告訴人指訴情節相符，並有附表一所示支票在卷可稽，
    被告丙○○雖供稱其在支票上背書簽名均有得顏月枝、王承平、沈金山等人之同
    意云云，惟查，證人顏成金（即顏月枝）於偵查中已證稱：「（丙○○以你名義
    簽背書，是否同意？）不同意」（詳偵查卷第一０五頁背面），並復於本院前審
    證稱：「（丙○○只告訴你本票，有無說到支票？）沒有，從頭到尾我都不知道
    」等語（詳本院前審卷第七六頁），足見證人顏成金對於被告丙○○偽造其簽名
    背書一節並不知情，至王承平、沈金山部分，被告二人於歷次審理期間始終無法
    提供渠二人詳細住所資料以供查證，參以被告丙○○於偵查中供稱：簽之後有打
    電話告知等語（詳偵查卷第一六五頁背面），顯見被告丙○○並未事先徵得王承
    平、沈金山二人之背書同意，即擅自在上開支票偽簽渠二人之簽名背書。從而，
    被告丙○○偽造「顏月枝」、「沈金山」、「王承平」之署押於支票上背書之事
    實，堪以認定。
  (二)被告甲○○曾與被告丙○○共同持附表一、二所示支票至告訴人家中向告訴人借
    款等情，業據告訴人於原審調查時指述歷歷，復參以被告丙○○自承借款均用以
    支付借期之借款及工廠營運之用等語（詳原審卷第二三頁）；被告甲○○於偵審
    中均稱工廠營運由其負責等情，是被告甲○○當無不知被告丙○○偽造前揭支票
    上之背書而向告訴人借款之理。又被告丙○○原為新光人壽保險股份有限公司新
    營分處收費員，農產品加工業務，即原判決所稱鵝肉工廠，經營責任顯然係由被
    告甲○○負責。另被告丙○○於原審亦陳稱：「（如何告訴甲○○？）他問我為
    何簽兩個人名字，我回答說是乙○○要求的，後來繼續偽造背書向乙○○借款，
    借來的錢支付之前供款及工廠營運所用。」等情（詳原審卷第二三頁），復參與
    被告甲○○於原審所供稱：「我剛開始不知道丙○○偽造背書的事情，是因為我
    沒接洽與乙○○借款的事情，後來我知道後，我太太還有繼續背書。」、「（何
    時知道丙○○偽造背書的？）八十八年年初時我太太告訴我的」（詳原審卷第二
    兒頁）等語。是被告甲○○辯稱就偽造私文書部分不知情云云；被告丙○○供稱
    被告甲○○就偽造私文書部分犯行不知情云云，顯與事實不符，不足採信。
  (三)被告甲○○、丙○○二人共同持如附表一、二所示之「支票一覽表」向乙○○借
    取金錢共三百六十五萬四千八百元一節，業據告訴人乙○○指訴甚詳，並為被告
    甲○○、丙○○所不否認，惟渠二人均以並非存心詐騙等語置辯。惟被告甲○○
    於原審自承：「（有無告訴乙○○經濟上有困難？）是沒有提到這件事，但就是
    經濟困難才會向他借錢，並非預謀詐騙他。我向他借錢，借錢以後支票到期前再
    向他借錢支付票款。」等語（詳原審卷第二八頁）。足徵被告二人向告訴人借錢
    之際，財務困窘，已至需以向告訴人借款以清償先前向告訴人借貸款項之地步，
    是被告刻意隱瞞其經濟狀況不佳，甚以偽造他人背書等方式使告訴人誤判其等二
    人債信，而出借達三百六十五萬四千八百元鉅款，堪認被告二人確有詐欺之不法
    意圖，被告二人均辯稱並無詐騙告訴人之意云云，均無可採。至於詐借金額，亦
    有雙方會算單及協調切結書各一份在卷可按（詳偵查卷第六二至六四頁），核與
    被告甲○○、丙○○於原審及本院前審自白相符，是被告二人共計詐得三百六十
    五萬四千八百元，應可認定。
  (四)被告二人向告訴人借款自八十六年起至八十八年六月間，被告二人因其等財產將
    受查封，已無資力，仍向乙○○借錢週轉，經告訴人乙○○要求被告二人提供擔
    保之支票需經他人背書以增加債信，雙方互不爭執，惟被告於告訴人要求確保債
    權後，竟以詐術偽造他人背書，致告訴人陷於錯誤而應允借與款項，則已非民事
    借貸可言，從而，被告二人犯行明確，堪以認定。
  (五)至於告訴人認被告丙○○於八十八年九月一日簽發到期日為八十九年八月三十一
    日，面額為三百六十萬元之本票供告訴人擔保時，在該本票上偽造其姊姊顏月枝
    （原名為顏成金）姓名，涉有刑法第二百零一條偽造有價證券罪部分，經查被告
    丙○○在上開本票上簽署顏月枝姓名時，曾經請求顏成金為其擔保，因顏成金怕
    其丈夫責罵，而對丙○○稱，要寫自己寫，但要其自已負責，此經證人顏成金到
    庭證述甚詳，而告訴人亦曾為該本票事宜質問過顏成金，顏成金還說顏月枝係本
    名，顏成金係偏名等語（詳本院前審九十年七月二十五日調查訊問筆錄），從而
    上開本票上雖有顏月枝同為發票人，係丙○○經顏成金本人同意而簽名，自無偽
    造可言，況且係事後被告丙○○應告訴人乙○○要求擔保而簽發，亦與詐欺取財
    部分犯行無關。且公訴人並未對此部分起訴，故本院就此部分不另為實體裁判，
    併此敘明。
三、查被告甲○○、丙○○明知其等已無資力，復因乙○○要求在渠等提供擔保之支
    票，需經他人背書以增加債信，竟共同偽造並行使偽造私文書，致乙○○誤信其
    經營業務狀況良好，陷於錯誤而先後交付款項，核被告二人所為係犯刑法第三百
    三十九條第一項詐欺取財罪、第二百十六條、第二百十條行使偽造私文書罪。又
    票據背面背書為發票行為外之另一票據行為，屬私文書之一種，被告二人偽造「
    顏月枝」、「王承平」及「沈金山」等署押，為偽造私文書之部分行為；渠等偽
    造私文書後，進而行使，偽造之低度行為應為行使之高度行為所吸收，均不另論
    罪。又被告甲○○、丙○○二人就前開犯行間，具有犯意聯絡及行為分擔，皆為
    共同正犯。被告二人先後多次行使偽造文書及詐欺取財犯行，均時間緊接，觸犯
    構成要件相同之罪名，顯均係基於概括犯意為之，為連續犯，應分別僅論以一罪
    ，並均加重其刑。另被告二人所為行使偽造私文書與詐欺二罪間，有方法與結果
    之牽連關係，應從一重之行使偽造私文書罪論處。
四、原審予以論罪科刑，並對被告甲○○量處有期徒刑貳年，對被告丙○○量處有期
    徒刑壹年陸月，固非無見。惟查：（一）檢察官起訴書及原審判決書所載附表編
    號一至十五所示，被告等假冒「沈金山」「王承平」「顏月枝」等人名義背書向
    告訴人借款之支票面額共計僅一百五十四萬零八百元，亦即被告等以上開方式向
    告訴人詐得之款項為一百五十四萬零八百元，乃原判決未詳細勾稽，於事實欄內
    認定被告等詐得之金錢為三百六十五萬四千八百元，並於理由內敘明就犯罪所得
    三百餘萬元，前後認定矛盾，即有未洽。（二）被告等二人在如附表所示支票背
    面上偽造「顏月枝」之署押拾貳枚，「王承平」署押拾壹枚、「沈金山」之署押
    陸枚；惟原審判決卻載在支票背面上偽造「顏月枝」之署押柒枚，「王承平」署
    押伍枚、「沈金山」之署押陸枚，亦有未洽。被告等上訴意旨猶執前詞，否認犯
    罪，雖不足採，惟原判決既有可議，自應由本院將原判決撤銷改判。爰審酌被告
    二人均尚無前科，有臺灣高等法院被告全國前案紀錄表一份在卷可稽，被告二人
    犯罪手段及其所得，迄今尚未清償被害人損失、及被告甲○○係前開經營鵝肉工
    廠之實際負責人，被告丙○○僅係為其調度資金，詐騙所得均交被告甲○○使用
    、被告甲○○於法院審理時，否認犯行之態度、被告丙○○於偵審中坦承自己偽
    造文書部分犯行之態度等一切情狀，分別量處如主文第二項、第三項所示之刑。
    又於如附表所示支票背面「顏月枝」之署押十二枚，「王承平」署押十一枚、「
    沈金山」之署押六枚均為被告二人所偽造，爰依法宣告沒收之。
五、被告甲○○、丙○○經合法傳喚，無正當理由不到庭，爰不待其等陳述逕行判決
    。
據上論斷，應依刑事訴訟法第三百六十九條第一項前段、第三百六十四條、第二百九
十九條第一項前段、第三百七十一條，刑法第二十八條、第五十六條、第二百十六條
、第二百十條、第三百三十九條第一項、第五十五條後段、第二百十九條，罰金罰鍰
提高標準條例第一條前段，判決如主文。
本案經檢察官李傳來到庭執行職務。
中    華    民    國      九十三      年      八      月      十一      日
                                  臺灣高等法院臺南分院刑事第五庭
                                      審判長法官  楊    明    章
                                            法官  戴    勝    利
                                            法官  顏    基    典
右正本證明與原本無異。
如不服本判決，應於判決送達後十日內向本院提出上訴狀，其未敘述理由者並應於提
出上訴狀後十日內向本院補提理由書（應附繕本)。
                                      法院書記官  呂    嘉    文
中    華    民    國      九十三      年      八  月      十一      日
附錄法條：
刑法第三百三十九條第一項：
意圖為自己或第三人不法之所有，以詐術使人將本人或第三人之物交付者，處五年以
下有期徒刑、拘役或科或併科一千元以下罰金。
刑法第二百十六條：
行使第二百十條至第二百十五條之文書者，依偽造、變造文書或登載不實事項或使登
載不實事項之規定處斷。
刑法第二百十條：
偽造、變造私文書，足以生損害於公眾或他人者，處五年以下有期徒刑。
附表一：甲○○、丙○○偽造背書一覽表：
┌─┬───┬────┬───┬────┬──────┬────┬────
│編│票號  │發票日  │發票人│面額    │帳戶        │偽造    │   備
│號│      │        │      │        │            │背書    │
├─┼───┼────┼───┼────┼──────┼────┼────
│一│006527│88.8.15 │黃敏如│39,800  │新營巿農會  │沈金山  │於88.08?
│  │0     │        │      │        │00-00000-0  │        │以樂開同
│  │      │        │      │        │            │        │回註銷退
├─┼───┼────┼───┼────┼──────┼────┼────
│二│088963│88.8.17 │甲○○│150,000 │土地銀行    │王承平  │於88.08?
│  │7     │        │      │        │新營分行    │        │以樂開同
│  │      │        │      │        │616-6       │        │回註銷退
├─┼───┼────┼───┼────┼──────┼────┼────
│三│089211│88.8.26 │甲○○│163,000 │同右        │王承平  │於88.9.1
│  │9     │        │      │        │            │        │樂開同額
│  │      │        │      │        │            │        │註銷退票
├─┼───┼────┼───┼────┼──────┼────┼────
│四│089217│88.8.29 │甲○○│150,000 │同右        │王承平  │於88.9.1
│  │3     │        │      │        │            │        │樂開同額
│  │      │        │      │        │            │        │註銷退票
├─┼───┼────┼───┼────┼──────┼────┼────
│  │089149│        │      │        │            │        │於88.9.1
│五│9     │88.9.12 │甲○○│100,000 │同右        │王承平  │樂開同額
│  │      │        │      │        │            │        │註銷退票
├─┼───┼────┼───┼────┼──────┼────┼────
│六│006525│88.8.22 │黃敏如│58,000  │新營巿農會  │沈金山  │退票未兌
│  │6     │        │      │        │00-00000-00 │        │
├─┼───┼────┼───┼────┼──────┼────┼────
│七│006525│88.9.8  │黃敏如│ 70,000 │同右        │沈金山  │退票未兌
│  │9     │        │      │        │            │        │
├─┼───┼────┼───┼────┼──────┼────┼────
│八│006545│88.9.14 │黃敏如│ 63,000 │同右        │沈金山  │退票未兌
│  │2     │        │      │        │            │顏月枝  │
├─┼───┼────┼───┼────┼──────┼────┼────
│九│006526│88.9.16 │黃敏如│ 85,000 │同右        │沈金山  │退票未兌
│  │0     │        │      │        │            │        │
├─┼───┼────┼───┼────┼──────┼────┼────
│十│089217│88.9.17 │甲○○│ 52,000 │土地銀行    │王承平  │退票未兌
│  │6     │        │      │        │新營分行    │顏月枝  │
││      │        │      │        │616-6       │        │
├─┼───┼────┼───┼────┼──────┼────┼────
│十│089150│88.9.20 │甲○○│130,000 │同右        │王承平  │退票未兌
│一│0     │        │      │        │            │顏月枝  │
├─┼───┼────┼───┼────┼──────┼────┼────
│十│089218│88.9.27 │甲○○│120,000 │同右        │王承平  │退票未兌
│二│5     │        │      │        │            │        │
├─┼───┼────┼───┼────┼──────┼────┼────
│十│003845│88.9.30 │沈玲華│150,000 │新營巿農會  │顏月枝  │告訴人陳
│三│4     │        │      │        │00-00000-00 │        │華持現金
│  │      │        │      │        │            │        │換回附表
│  │      │        │      │        │            │        │三、附表
│  │      │        │      │        │            │        │、十一三
│  │      │        │      ││            │        │餘額五萬
│  │      │        │      │        │            │        │。
├─┼───┼────┼───┼────┼──────┼────┼────
│十│089218│88.10.8 │甲○○│130,000 │土地銀行    │王承平  │退票未兌
│四│6     │        │      │        │新營分行    │顏月枝  │
│  │      │        │      │        │616-6       │        │
├─┼───┼────┼───┼────┼──────┼────┼────
│十│089218│88.10.15│甲○○│100,000 │同右        │王承平  │退票未兌
│五│7     │        │      │        │            │顏月枝  │
├─┼───┼────┼───┼────┼──────┼────┼────
│十│006547│88.10.18│黃敏如│150,000 │新營巿農會  │顏月枝  │退票未兌
│六│1     │        │      │        │00-00000-00 │        │
├─┼───┼────┼───┼────┼──────┼────┼────
│十│089218│88.10.23│甲○○│90,000  │土地銀行    │王承平  │退票未兌
│七│4     │        │      │        │新營分行    │顏月枝  │
│  │      │        │      │        │616-6       │        │
├─┼───┼────┼───┼────┼──────┼────┼────
│十│006547│88.10.24│黃敏如│136,000 │同右        │顏月枝  │退票未兌
│八│2     │        │      │        │            │        │
├─┼───┼────┼───┼────┼──────┼────┼────
│十│006547│88.10.26│黃敏如│ 56,000 │同右        │沈金山  │退票未兌
│九│5     │        │      │        │            │顏月枝  │
├─┼───┼────┼───┼────┼──────┼────┼────
│二│089218│88.10.27│甲○○│140,000 │土地銀行    │王承平  │退票未兌
│十│3     │        │      │        │新營分行    │顏月枝  │
│  │      │        │      │        │616-60      │        │
├─┼───┼────┼───┼────┼──────┼────┼────
│二│006545│88.10.31│黃敏如│118,000 │同右        │顏月枝  │退票未兌
│一│9     │        │      │        │            │        │
└─┴───┴────┴───┴────┴──────┴────┴────
附表二：支票一覽表
┌─┬───┬────┬───┬────┬──────┬────┬────
│編│票號  │發票日  │發票人│面額    │帳戶        │背書人  │   備
│號│      │        │      │        │            │        │
├─┼───┼────┼───┼────┼──────┼────┼────
│一│006525│88.8.15 │黃敏如│163,000 │新營巿農會  │甲○○  │於88.08?
│  │2     │        │      │        │00-00000-0  │        │以樂開同
│  │      │        │      │        │            │        │回註銷退
├─┼───┼────┼───┼────┼──────┼────┼────
│二│070096│88.9.10 │周洪雪│160,000 │永康市農會  │甲○○  │於88.9.1
│  │9     │        │月    │        │00-00000-0-0│        │以樂開同
│  │      │        │      │        │            │        │回註銷退
├─┼───┼────┼───┼────┼──────┼────┼────
│三│070096│88.8.22 │周洪雪│100,000 │同右        │甲○○  │退票未兌
│  │8     │        │月    │        │            │        │
├─┼───┼────┼───┼────┼──────┼────┼────
│四│006525│88.8.31 │黃敏如│135,000 │新營市農會  │甲○○  │退票未兌
│  │3     │        │      │        │0000000-00  │        │
├─┼───┼────┼───┼────┼──────┼────┼────
│五│070097│88.9.16 │周洪雪│195,000 │永康市農會  │甲○○  │退票未兌
│  │4     │        │月    │        │00-00000-0-0│        │
├─┼───┼────┼───┼────┼──────┼────┼────
│六│006527│88.9.23 │黃敏如│110,000 │新營巿農會  │甲○○  │退票未兌
│  │7     │        │      │        │00-00000-00 │丙○○  │
├─┼───┼────┼───┼────┼──────┼────┼────
│七│006525│88.9.30 │黃敏如│164,000 │同右        │甲○○  │退票未兌
│  │8     │        │      │        │            │丙○○  │
├─┼───┼────┼───┼────┼──────┼────┼────
│八│006527│88.10.05│黃敏如│ 85,000 │同右        │甲○○  │退票未兌
│  │2     │        │      │        │            │丙○○  │
├─┼───┼────┼───┼────┼──────┼────┼────
│九│006527│88.10.10│黃敏如│ 92,000 │同右        │甲○○  │退票未兌
│  │3     │        │      │        │            │丙○○  │
├─┼───┼────┼───┼────┼──────┼────┼────
│十│003845│88.10.31│沈玲華│100,000 │新營市農會  │        │告訴人陳
│  │9     │        │      │        │00-00000-00 │        │華持現金
│  │      │        │      │        │            │        │換回附表
│  │      │        │      │        │            │        │三、附表
│  │      │        │      │        │            │        │、十一三
│  │      │        │      │        │            │        │餘額五萬
│  │      │        │      │        │            │        │。
├─┼───┼────┼───┼────┼──────┼────┼────
│十│003846│88.11.10│沈玲華│100,000 │同右        │        │告訴人陳
│一│0     │        │      │        │            │        │華持現金
│  │      │        │      │        │            │        │換回附表
│  │      │        │      │        │            │        │三、附表
│  │      │        │      │        │            │        │、十一三
│  │      │        │      │        │            │        │餘額五萬
│  │      │        │      │        │            │        │。
├─┼───┴────┼───┴────┴──────┴────┴────
│  │                │附表一：係被告持偽造他人背書之支票向告訴人借款，
│共│                │        金額共計2,250,800
│  │                │
│  │   3,654,800    │附表二：係被告持票向告訴人借款，
│計│                │        金額共計1,404,000
│  │                │合計總金額為：2,250,800+1,404,000=3,654,800
└─┴────────┴─────────────────────────
